【裁判字號】    92,上更(一),510
【裁判日期】    921210
【裁判案由】    強盜等
【裁判全文】
臺灣高等法院刑事判決                        九十二年度上更(一)字第五一０號
    上  訴  人  臺灣士林地方法院檢察署檢察官
    上  訴  人  乙○○
    即  被  告          國民
    選任辯護人  吳忠勇律師
右上訴人因被告強盜等案件，不服臺灣士林地方法院八十九年度訴字第三一０號，中
華民國八十九年九月二十八日第一審判決（起訴案號：臺灣士林地方法院檢察署八十
九年度偵字第五六０五號），提起上訴，本院判決如左：
    主  文
原判決關於強盜及定執行刑部分均撤銷。
乙○○意圖為自己不法之所有，攜帶兇器，以強暴至使不能抗拒，而使他人交付其物
，處有期徒刑柒年。扣案折疊式小刀壹把沒收。
    事  實
一、乙○○於民國八十九年五月十一日凌晨四時四十分許，在臺北市○○○路與健康
    路口，攔下並搭乘由甲○○所駕駛車牌號碼Ｖ四—三五九號之營業小客車（即計
    程車），且指示前往北投復興崗，而於同日凌晨五時許，行經臺北市○○區○○
    路五二七巷「捷運北投調度廠」旁時，竟意圖為自己不法之所有，以左手自後勒
    下巴前約十五至二十公分處，喝令甲○○將錢拿出來，以此強暴方式，至使甲○
    ○不能抗拒，而交付其所有之新台幣（下同）一千八百元（五百元鈔一紙，其餘
    均為百元鈔）予乙○○。乙○○得逞後，為求儘速離開現場，竟另行起意，持前
    揭小刀對著甲○○，喝令要其下車，使甲○○將其所有之前揭營業小客車交付予
    乙○○，供乙○○駕車離去，乙○○隨即將車開至台北市○○路○段七號「北投
    保齡球館（現已更名為正大保齡球館）」附近，並於竊取甲○○所有置於車上之
    ＭＯＴＯＲＯＬＡ廠牌、型號ＣＤ—九二八、機號0000000000000
    00號之行動電話後，棄置該營業小客車後離去（使人行無義務之事及竊盜部分
    已判決確定）。嗣於八十九年六月十五日上午十一時三十分許，在臺北市○○區
    ○○路七八巷二十號二樓住處，為警查獲，並扣得前開乙○○所有供強盜使用之
    折疊式小刀一把，而乙○○所劫得之一千八百元，則已花用無餘。
二、案經臺北市政府警察局北投分局報請臺灣士林地方法院檢察署檢察官偵查起訴。
    理  由
一、上訴人即被告乙○○於檢察官偵查中、原審及本院審理時，對於其在右揭時地，
    搭乘被害人甲○○所駕駛車牌號碼Ｖ四—三五九號之營業小客車，且指示前往北
    投復興崗，而於同日凌晨五時許，行經臺北市○○區○○路五二七巷「捷運北投
    調度廠」旁時，意圖為自己不法之所有，以左手自後勒住甲○○頸部，右手持其
    所有足以致人死傷之兇器折疊式小刀一把，置於甲○○下巴前約十五至二十公分
    處，喝令甲○○將錢拿出來，以此強暴方式，至使甲○○不能抗拒，交付其所有
    之一千八百元，而強劫得逞等事實均供認不諱（見五六０五號偵查卷第五十一、
    五十二頁、原審卷第三十二至三十五頁、本院前審九十年一月四日筆錄），核與
    被害人甲○○指訴被強劫之情節相符（見五六０五號偵查卷第五十三、五十四頁
    、本院前審九十年一月四日筆錄），並有被告犯罪所用之折疊式小刀一把扣案可
    稽。而被害人甲○○所有前開車牌號碼Ｖ四—三五九號之營業小客車內後視鏡所
    採集之指紋，經內政部警政署刑事警察局鑑定，結果與被告之右食指指紋相符，
    此有該局八十九年六月五日局紋字第六一二號鑑定書一份在卷（見七九七號偵查
    卷第十三至十八頁）可按，被告亦不否認其行搶時有觸摸到後視鏡一事（見原審
    卷第三十六頁），足見其自白與事實相符，應堪採信。至被害人雖於偵查中供稱
    被告係以前開小刀抵住其喉嚨云云，惟被告於原審始終否認持前開小刀抵住被害
    人喉嚨，且被害人甲○○於本院前審調查時已改稱被告右手拿刀放在其下巴附近
    等語（見本院前審九十年一月四日筆錄），而被告既以左手勒住被害人頸部，衡
    情應不會以小刀抵住被害人之喉嚨，否則極易傷及自己手臂，足證被害人於偵查
    中所稱被告係以前開小刀抵住其喉嚨云云，應與事實不符。再者，被告於原審審
    理時雖辯稱其因喝酒，意識不清云云（見原審卷第六十六頁），惟被告於強劫時
    並無飲酒之情狀，已據被害人於警訊時所陳明（見五六０五號偵查卷第十八頁反
    面），而被告自警訊、檢察官偵查中，迄原審調查時，均坦承犯案，未曾以「酒
    醉意識不清」為辯，即便在本院前審調查時亦未為酒醉意識不清之抗辯（見本院
    前審九十年一月四日筆錄），再參以被告劫財得逞後，為求儘速離開現場，猶會
    駕駛被害人甲○○之營業小客車離去，足見其並未酒醉意識不清，前開所辯自不
    足取。
二、被告及其選任辯護人雖另辯稱：被害人甲○○尚未達不能抗拒之程度，被告之行
    為，非該當強盜罪，而係恐嚇取財云云，惟被害人被劫當時，確已達不能抗拒之
    程度等情，已據被害人於本院前審指訴甚詳（見本院前審九十年一月四日筆錄）
    ，且依當時時值凌晨、人煙稀少之際，被告以左手自後勒住甲○○頸部，右手持
    其所有足以致人死傷之兇器折疊式小刀一把，置於甲○○下巴前約十五至二十公
    分處，依被害人於當時存在之具體情狀，衡情顯已處不能抗拒之程度，被告及其
    選任辯護人上開所辯，應不足採。
三、綜上各情，本件事證明確，被告犯行洵堪認定，應依法論科。
四、查小刀在客觀上足對人之身體、生命構成威脅，自屬兇器之一種，被告以左手勒
    ，而使被害人交付其所有之一千八百元，核其所為，係犯刑法第三百三十條第一
    項之攜帶兇器強盜罪。按懲治盜匪條例已於九十一年一月三十日公布廢止，於同
    年二月一日失效，其中第五條第一項第一款之強盜罪，原為修正前刑法第三百三
    十條第一項加重強盜罪之特別規定，在懲治盜匪條例廢止前，依特別法優於普通
    法原則，固應優先適用懲治盜匪條例；惟懲治盜匪條例廢止之同時，刑法相關條
    文，亦於同日修正公布，並於同年二月一日生效，其中第三百三十條第一項之加
    重強盜罪，已修正其刑度，就此而言，懲治盜匪條例雖名為廢止，但部分罪名係
    以刑法相關條文替代，則此部分乃屬法律之變更，而有刑法第二條第一項從新從
    輕原則之適用。本件自應就行為時有效之懲治盜匪條例第五條第一項第一款與裁
    判時之修正後刑法第三百三十條第一項為比較，而適用較輕之修正後刑法第三百
    三十條第一項之加重強盜罪處斷。又被告於前開時地，搭乘甲○○所駕駛計程車
    後，意圖為自己不法之所有，以左手自後勒住甲○○頭部，右手持小刀一把，置
    於甲○○下巴前約十五至二十公分處，至使甲○○不能抗拒後，威嚇甲○○交付
    現款一千八百元得逞後，為求儘速離開現場，竟另行起意持該小刀對著甲○○，
    喝令其下車後，駕駛該計程車至台北市○○路○段七號附近，並於竊走甲○○放
    在該車上之行動電話一支後，即棄置該計程車後離去等情，據被告於本院更一審
    審理時供稱：「（問：當時你的意思僅單純要強劫他的錢？抑也要強劫他的計程
    車等財物？）…我僅想拿他的錢…」、「（問：那為何又取走他的計程車等財物
    ？）當時我僅想趕快離開，沒有想那麼多…」等語，可見被告原無強劫計程車及
    竊取車內財物之意，故其前開各個動作雖時間銜接，地點關連，但不能認為係基
    於單一之強盜決意，而以各個動作接續為之，組成整個強盜行為。被告強盜行為
    完成後之以強暴使人行無義務之事及竊盜行為，顯係另行起意，並無上訴不可分
    及審判不可分原則之適用，上開以強暴使人行無義務之事及竊盜罪部分，既經判
    決確定，故本院僅就強盜部分予以論罪科刑。
五、原審認被告加重強盜罪證明確，而予論罪科刑，固非無見。惟查懲治盜罪條例已
    於九十一年一月三十日公布廢止，且於該條例廢止之同時，刑法第三百三十條第
    一項之加重強盜罪，亦於同日修正公布，已修正其刑度，業如前述，原審未及就
    被告行為時有效之懲治盜匪條例第五條第一項第一款與修正後刑法第三百三十條
    第一項為比較適用，尚有未洽。被告上訴意旨略稱：伊的行為僅屬恐嚇取財之犯
    行，應不符強盜罪的構成要件云云，而指摘原判決不當，固無足取，惟原判決既
    有上開可議之處，自應由本院將原判決關於強盜及定執行刑部分撤銷改判。爰審
    酌被告之前並無犯罪前科，有本院被告全國前案紀錄在卷可稽，素行尚佳，但為
    逞私慾，竟然劫財，對社會治安所生危害非小，犯罪所得僅一千八百元，數額不
    多及其犯罪後坦承犯行態度尚佳等一切情狀，從輕量處如主文第二項所示之刑。
    又扣案折疊式小刀一把係供犯罪所用之物，且為被告所有，業經被告於檢察官偵
    查中供明在卷（見五六０五號偵查卷第五十一頁反面），被告事後於本院前審調
    查時辯稱係路上撿到云云，尚難憑採，爰依刑法第三十八條第一項第二款併予宣
    告沒收。
據上論斷，應依刑事訴訟法第三百六十九條第一項前段、第三百六十四條、第二百九
十九條第一項前段，刑法第二條第一項前段、第三百三十條第一項、第三十八條第一
項第二款，判決如主文。
本案經檢察官劉斐玲到庭執行職務。
中      華      民      國    九十二    年     十二     月      十      日
                              臺灣高等法院刑事第十五庭
                                  審判長法  官  房  阿  生
                                        法  官  蔡  光  治
                                        法  官  雷  元  結
右正本證明與原本無異。
如不服本判決，應於收受送達後十日內向本院提出上訴書狀，其未敘述上訴之理由者
並得於提起上訴後十日內向本院補提理由書（均須按他造當事人之人數附繕本）。
                                        書記官  李  麗  花
中      華      民      國    九十二    年     十二     月     十一     日
附錄：本案論罪科刑法條全文
刑法第三百三十條第一項
犯強盜罪而有第三百二十一條第一項各款情形之一者，處七年以上有期徒刑。


司法院資訊處製作；財團法人民間司法改革基金會備份。
